【裁判字號】    98,簡上,522
【裁判日期】    981119
【裁判案由】    給付保證金
【裁判全文】
臺灣臺北地方法院民事判決    九十八年度簡上字第五二二號
上  訴  人  竹城水電工程有限公司
法定代理人  丙○○
訴訟代理人  甲○○律師
複代理人    劉雅萍律師
            陳麗玢律師
被上訴人    國立臺灣師範大學
法定代理人  乙○○
訴訟代理人  陳明暉律師
複代理人    簡泰正律師
上列當事人間給付保證金事件，上訴人對於中華民國九十八年六
月十日本院台北簡易庭九十八年度北簡字第四四四八號第一審判
決提起上訴，經本院於民國九十八年十一月五日言詞辯論終結，
判決如下：
    主  文
上訴駁回。
第二審訴訟費用由上訴人負擔。
    事實及理由
一 、被上訴人主張：
（一）被上訴人前依政府採購法之規定，就被上訴人之林口校區
      避雷、接地及突波防護系統工程（以下簡稱系爭工程），
      於九十七年五月七日公開招標，經上訴人投標後標得系爭
      工程，兩造並完成簽約手續（以下簡系爭契約）。詎上訴
      人於九十七年六月七日來函表示，因其估價錯誤及原物料
      上漲等因素，而無法履約並申請解約，嚴重損害被上訴人
      權益甚鉅。系爭契約第十四條第三項第四款規定「（三）
      廠商所繳納之履約保證金及其孳息得部分或全部不予發還
      之情形：4、因可歸責於廠商之事由，（下略）全部終止
      或解除契約者，全部保證金」，第二十一條第五項規定「
      本校得自通知廠商終止或解除契約日起（下略）並不發還
      廠商之履約保證金」，故被上訴人依據系爭契約第二十一
      條第八款之規定辦理解約後，自得依系爭契約第二十一條
      第五項及第十四條第三項之規定，沒入全部履約保證金。
（二）惟上訴人簽約之際，係於九十七年五月十五日以定期存單
      代繳納履約保證金新臺幣（以下同）四十四萬元，且上訴
      人未於上開定期存單蓋用公司印鑑印信，致使被上訴人無
      法辦妥質權設定，使被上訴人無法就上開定期存單行使質
      權，經被上訴人發函催索無效，被上訴人爰依據系爭契約
      第十四條第三款之規定，請求上訴人給付履約保證金四十
      四萬元及自起訴狀繕本送達上訴人之翌日起至清償日止，
      按年息百分之五計算之利息。
（三）對於上訴人抗辯之陳述：
   1、上訴人自稱其係因估價錯誤及近期原物料大量上漲而無法
      履行系爭契約並申請解約，則上訴人並非因其專業能力不
      足而無法履約，僅因成本考量而任意毀約，顯不可取。況
      工程契約所約定之履約保證金，不僅僅在於填補承包廠商
      違約時對於業主所造成之損害，更在於監督廠商確實履行
      其契約義務。上訴人任意毀約，則被上訴人依據系爭契約
      之上開約定，沒入全部履約保證金，自屬有據。
   2、違約金過高時，法院固得予以酌減，然酌減之標準並非單
      以實際損害為斷，仍應綜合本案之全部狀況而為適當之衡
      量，並應就債務人如能如期履行債務時，債權人可享受之
      一切利益為衡量標準。上訴人無法履行系爭契約之後，被
      上訴人另與次高標之松燁企業工程有限公司於九十七年八
      月五日議價以六百三十九萬元決標，兩次決標之價差雖然
      僅為十一萬元，然系爭工程因上訴人未能履約而遲延三個
      月，於期間如發生意外，其損失豈是四十四萬元可以彌補
      ，所以癥結所在並非三個月或一個月，而係上訴人任意違
      約所造成之風險，其次，被上訴人亦因上訴人未能履約再
      辦理議價作業，均屬額外所付出之人力物力成本費用，並
      非僅為價差十一萬元。
   3、系爭契約之履約保證金為四十四萬元，已明載於被上訴人
      之投標須知，而應為上訴人於投標時所明知，若上訴人認
      為金額不相當而無法接受，為何仍前來投標？此與契約自
      由、私法自治並無相違之處。況上開履約保證金四十四萬
      元僅佔上訴人之得標金額六百二十八萬元之百分之七，並
      非過高，若謂債務人於訂約後可因無利益而任意毀約，再
      請求酌減違約金，不啻鼓勵投機，亦屬有失約定履約保證
      金之本旨。
二、上訴人辯稱：
（一）系爭契約約定上訴人如無正當理由不履行契約，則被上訴
      人可不發還保證金，該經沒收之履約保證金係以確保債務
      履行為目的之違約金，則依據民法第二百五十二條之規定
      ，就上開履約保證金四十四萬元應予酌減。
（二）兩造解除系爭契約之後，被上訴人即將系爭工程交由投標
      金額為六百三十九萬元之松燁企業工程有限公司承攬施作
      ，與上訴人之標價六百二十八萬元，其間僅相差十一萬元
      ，是被上訴人因兩造解除系爭契約而受之損害，充其量僅
      有標價差額十一萬元之損失，被上訴人請求上訴人給付四
      十四萬元之履約保證金，自屬過高。
（三）上訴人雖因未能履約而主動向被上訴人為解除系爭契約之
      意思表示，然上訴人於九十七年六月七日向被上訴人申請
      解約，被上訴人則遲至九十七年七月二日始函覆辦理解約
      ，期間已經超過一個月，嗣後，再於一個月後之九十七年
      八月五月非另以招標之方式，而僅係召開議約會議，逕行
      決定由系爭工程招標時之第二高標者即松燁企業工程有限
      公司以當時第一次比價價格後之標價六百三十九萬元決標
      （即以低於底價之六百四十萬元之六百三十九萬元得標承
      攬施作）。期間被上訴人辦理解約及重新議價是否有所拖
      延？如竟將上訴人得標至松燁企業工程有限公司得標之三
      個月期間之不利益，全由上訴人承擔，有欠公允。
（四）系爭工程為被上訴人依據政府採購法所為之招標及決標，
      且系爭契約所定之履約保證金金額，雖為上訴人於簽訂系
      爭契約時所明知，然上訴人對於履約保證金之金額，並無
      與被上訴人磋商之自由，系爭契約之簽訂仍與私法自治與
      契約自由之原則有別。
三、原審為被上訴人勝訴之判決，並依職權為假執行之宣告，上
    訴人不服提起本件上訴，於本院為上訴聲明：原判決廢棄，
    被上訴人於第一審之訴駁回。被上訴人為答辯聲明：上訴駁
    回。
四、首查：
（一）被上訴人前依政府採購法之規定，就系爭工程於九十七年
      五月七日辦理公開招標，經上訴人投標後以標金六百二十
      八萬元得標。
（二）上訴人於九十七年六月七日發函上訴人，以估價錯誤及原
      物料大量上漲為由，向被上訴人申請解除系爭契約。後被
      上訴人於九十七年七月二日回函上訴人表示將依據系爭契
      約第二十一條第一項之規定辦理解約，同時依據系爭契約
      第十四條第三項第四款之規定沒收全部履約保證金四十四
      萬元。
（三）上訴人九十七年五月十五日以面額為四十四萬元之定期存
      單（萬泰商業銀行之存單號碼為0000000）代繳系爭契約
      之履約保證金，然因未蓋用上訴人之公司印鑑致使被上訴
      人無法設定質權以行使權利。
（四）被上訴人於系爭契約解除之後，於九十七年八月五月以召
      開議約會議之方式，決定由系爭工程招標時之第二高標者
      即松燁企業工程有限公司以當時第一次比價價格後之標價
      六百三十九萬元決標，即以低於底價之六百四十萬元之六
      百三十九萬元得標承攬施作。
    以上事實，為兩造所不爭執，並有被上訴人所提出之系爭工
    程投標及契約文件與採購契約（原證一，見原審卷宗第六頁
    至第二十頁）、上訴人之九十七年六月七日竹城電字第
    970607號函文（原證二，見原審卷宗第二十一頁）、被上訴
    人之九十七年七月二日師大林總字第0970010438號函文（原
    證三，見原審卷宗第二十二頁）、萬泰銀行定期存款單（原
    證四，見原審卷宗第二十三頁）、被上訴人之九十七年九月
    十日師大總採字第0970016497號函（原證五，見原審卷宗第
    二十四頁）及上訴人所提出之決標公告（被證二見原審卷宗
    第一百三十七頁）各一份為證，應屬實在，先予確認。
五、其次，被上訴人主張上訴人違反系爭契約第二十一條第一項
    之規定，故依據系爭契約第十四條第三項第四款之規定沒收
    全部履約保證金四十四萬元，然因上訴人以上開定存單代繳
    履約保證金，因未蓋用上訴人之公司印鑑致使被上訴人無法
    設定質權以行使權利，遂提起本訴請求上訴人給付上開四十
    四萬元，上訴人雖於本院不否認違反系爭契約之事實，然辯
    稱上開履約保證金具有違約金之性質，依據民法第二百五十
    二條之規定，系爭契約所約定之四十四萬元金額過高應予酌
    減等語，資為抗辯。故本案兩造所爭執而為本院應予審酌者
    ，應為：系爭契約所約定之具有違約金性質之四十四萬元履
    約保證金，是否有過高之虞而應予酌減？
六、按當事人得約定債務人於債務不履行時，應支付違約金，違
    約金，除當事人另有訂定外，視為因不履行而生損害之賠償
    總額。其約定如債務人不於適當時期或不依適當方法履行債
    務時，即須支付違約金者，債權人除得請求履行債務外，違
    約金視為因不於適當時期或不依適當方法履行債務所生損害
    之賠償總額。按約定違約金過高者，法院得減至相當數額。
    民法第二百五十二條定有明文。次按約定之違約金過高者，
    法院得減至相當之數額，民法第二百五十二條定有明文，至
    於是否相當，即須依一般客觀事實，社會經濟狀況及當事人
    所受損害情形，以為斟酌之標準。且約定之違約金過高者，
    除出於債務人之自由意思，已任意給付，可認為債務人自願
    依約履行，不得其請求返還外，法院仍得依前開規定，核減
    至相當之數額，最高法院亦著有七十九年台上字第一九一五
    號判例要旨可憑。足見法院審酌違約金是否過高，須依一般
    客觀事實，社會經濟狀況及當事人所受損害情形，以為斟酌
    之標準。
七、上訴人雖然辯稱被上訴人於解除系爭契約後，係以召開議約
    會議之方式，決定由系爭工程招標時之第二高標者即松燁企
    業工程有限公司以當時第一次比價價格後之標價六百三十九
    萬元決標，即以低於底價之六百四十萬元之六百三十九萬元
    得標承攬施作，故被上訴人因此所受之損害僅為十一萬元，
    因此系爭契約本約定之具有違約金性質之四十四萬元履約保
    證金應酌減至十一萬元為當。然違約金是否過高，除以當事
    人所受損害為斟酌標準之一以外，尚應以客觀事實社會經濟
    狀況以為判斷，況被上訴人除受有價差之損害以外，尚有為
    此所額外花費之人力與事務開銷等，亦屬被上訴人因此所受
    之損害，並非僅止於被上訴人所辯稱之價差十一萬元。此外
    ，上開四十四萬元佔上訴人投標金額六百二十八萬元之百分
    之七左右，亦未逾越社會交易與工程慣例之常規。此外，系
    爭契約第十四條第三項第四款已規定沒收全部履約保證金四
    十四萬元，上訴人於投標或締約時就上開約定雖無與被上訴
    人為個別磋商之餘地，然上開條款為被上訴人公開召標時即
    已明白揭示於招標文件與契約之中，上訴人無從諉為不知，
    然上訴人經評估後仍為投標以及締約，則上訴人並非無締約
    之自由，此與契約自由並無違背之處。甚且，上訴人係於九
    十七年六月七日發函上訴人，以估價錯誤及原物料大量上漲
    為由，向被上訴人申請解除系爭契約，此為上訴人所不否認
    ，則上訴人於締約時已經明知上開履約保證金之約定，而於
    締約後因可歸責於己之事由向被上訴人申請解約，再指摘系
    爭約定之違約金過高而要求核減，此無疑將使可歸責於上訴
    人之事由所造成之解約，其不利益反歸由被上訴人分攤，不
    僅有礙交易安全，且對被上訴人難謂為公平，故上訴人請求
    酌減違約金，為無理由而為本院所不准。
八、綜上所述，原審為上訴人敗訴之判決，其認事用法均無不合
    ，上訴人指摘原判決違誤而提起本件上訴，求為廢棄改判，
    為無理由，其上訴應予駁回。
九、此外，兩造其餘攻擊防禦方法經本院審酌後認對於判決結果
    不生影響，爰不一一論列，併此敘明。
據上論結，本件上訴為無理由，依民事訴訟法第四百三十六條之
一第三項、第四百四十九條第一項、第七十八條，判決如主文。
中    華    民    國  九十八  年  十一    月    十九  日
                  民事第四庭  審判長法  官  周祖民
                                    法  官  趙子榮
                                    法  官  匡  偉
以上正本係照原本作成。
本判決不得上訴。
中    華    民    國  九十八  年    十一  月  十九    日
                                    書記官  巫玉媛

司法院資訊處製作；財團法人民間司法改革基金會備份。
